臺灣臺中地方法院刑事判決　　　　　　　　　　　　　九十年度訴字第三○五四號
　　公　訴　人　臺灣臺中地方法院檢察署檢察官
　　被　　　告　甲○○
　　指定辯護人　本院公設辯護人庚○○
　　被　　　告　丁○○
　　被　　　告　乙○○
右列被告等因殺人未遂案件，經檢察官提起公訴（九十年度偵字第一五七七○號），
本院判決如左：
    主  文
甲○○殺人未遂，處有期徒刑陸年。扣案之西瓜刀貳支，沒收之。
丁○○、乙○○被訴傷害部分公訴不受理。
    事  實
一、甲○○於民國九十年六月三日凌晨零時五十分許，在臺中市○○區○段二八二巷
    八十八號東側，因停車細故與丁○○發生口角，二人並進而徒手互毆後，不歡而
    散。適丁○○返家時在該巷內遇其子乙○○、其女丙○○，而告知乙○○、丙○○二人其與甲○○互毆之事，遂與乙○○、丙○○至宋錦迪住處理論，雙方在臺
    中市○○路○段二八二巷八八號甲○○住處門口相遇，宋錦迪明知西瓜刀刀刃鋒
    利，以之砍殺人之身體或頭部等處，可能造成頭骨破裂、大量出血而生死亡之結
    果，竟仍基於殺人之犯意，衝回屋內持其所有之西瓜刀二把朝乙○○、丁○○二
    人之頭部與身體等處亂砍，致丁○○受有前額切割傷（六公分，有一個刀片卡在
    骨頭裡面）、右臉切割傷（五×二公分）、左肩切割傷（五×二公分）、左前臂
    切割傷併肌肉部分斷裂（五×五公分、三公分、四公分）、右頸切割傷（五×二
    公分）、左大腿切割傷（一×一公分）等傷害；乙○○則受有頭部切割傷（五×
    六公分）、右手腕切割傷併一條肌腱部分斷裂及六條斷裂、左上臂切割傷（四×
    五公分）、左手切割傷併第四掌骨及第五指近端關節骨折，與第四、五指肌腱斷
    裂（分別五公分、二公分、二公分、二公分）等傷害，後由丙○○商請丁○○之
    友人戊○○送丁○○、乙○○二人就醫，始倖免於難。嗣經警據報前往處理始知
    上情，並扣得宋錦迪所有供殺人所用之西瓜刀二支。
二、案經丁○○、乙○○二人訴由臺中市警察局第四分局報請臺灣臺中地方法院檢察
    署檢察官偵查起訴。
    理  由
甲、有罪部分：
  一、訊據被告宋錦迪固坦承有於右揭時、地，持西瓜刀二支砍丁○○、乙○○之事
      實，惟矢口否認有殺人之犯意，辯稱：因見丁○○持鐵棍，乙○○持西瓜刀，
      丙○○持木棍到伊住處尋釁，伊為自保才隨手拿二樓房內之西瓜刀二把防身，
      在樓梯口與丁○○、乙○○互毆，因為未點燈只有窗外稀微燈光，又因地方狹
      窄，對方又有三人，心生恐懼故持刀亂砍云云，惟查：
    (一)被告於前揭時、地持西瓜刀朝告訴人丁○○、乙○○頭部、頸部、手部、腿部
      砍殺，致使告訴人二人受有上開頭部切割傷等傷害，業據告訴人二人迭於警詢
      、偵查中及本院審理時指訴綦詳，且被告亦不否認有持扣案之二把西瓜刀砍告
      訴人二人，並有澄清醫院診斷證明書二紙、告訴人二人傷勢照片七張、現埸圖
      及現場照片十五張附卷可稽，復有上開西瓜刀二把扣案可佐，是告訴人二人上
      開傷勢係由被告持上開扣案西瓜刀二把所造成，要屬無疑。故本案之爭點在於
      被告是否具有殺人之犯意，及告訴人二人是否有拿鐵棍、西瓜刀前往被告住處
      尋釁。
    (二)按殺人與傷害人致死之區別，應以加害人有無殺意為斷，不能因與被害人素不
      相識，原無宿怨，即認為無殺人之故意（最高法院五十一年臺上字第一二九一
      號判例參照），是行為人與被害人之關係，非判斷殺意之依據。被告辯稱：伊
      與告訴人二人近日無怨往日無仇，實無殺害告訴人二人之犯意云云，然依上開
      說明，不宜僅以此而推論被告即無「殺意」可能，仍應斟酌當時一切情況考量
      之。
    (三)又按刑法上殺人未遂與傷害之區別，應以被告加害之初有無致人於死之犯意為
      斷，雖不能僅以受傷處是否為致命部位及傷勢輕重如何，據為認定有無殺意之
      唯一標準，然仍可就行為人之動機、手段、所使用之凶器、下手之輕重、致傷
      之結果及行為後之情狀等綜合觀察論斷（最高法院十八年上字第一三○九號、
      十九年上字第七一八號、二十年非字第一○四號、四十四年臺上字第三七三號
      判例參照）。而人身之頭部、頸部、大腿均屬要害部位，且西瓜刀係極鋒利之
      刀器，以之猛砍人體頭部、頸部、手部、腿部等要害處，足以剝奪人命，乃眾
      所週知，被告要難委稱不知，其竟仍持西瓜刀二把砍殺告訴人丁○○、乙○○
      頭部、頸部、手部、腿部多刀，造成二人分別受有如事實欄所載頭部、頸部、
      手部、腿部等多處嚴重刀傷，甚有刀片卡在告訴人丁○○頭骨上，另告訴人林
      正勳小指因傷及關節致無法達到彎由及伸張功能（參見本院刑事卷宗九十一年
      二月二十五日調查筆錄第三頁證人己○○○○證詞），二人流血不止，有因流
      血過多致死之虞，被告卻未將告訴人二人送醫，由被告砍殺告訴人等身體之要
      害部位、刀數及告訴人等受傷情形，足見被告用刀之猛、下手至狠，顯有斷絕
      他人生命之意，其有殺人之犯意甚明。
    (四)據被告提出其澄清醫院診斷證明書顯示，被告受有頭皮裂傷三公分、面部裂傷
      三公分、左手掌面裂傷四公分、左手背第三指裂傷三公分及肌腱斷裂，左手背
      面第五指裂傷三公分及肌腱斷裂至近端指節細微骨折、右下肢裂傷三公分及一
      公分、左下肢裂傷二公分等傷害，且經本院訊問證人即對告訴人二人及被告進
      行開刀急救之醫師黃仁詮，其證稱：被告傷口都很整齊，比較像利器所傷等語
      （參見本院刑事卷宗九十一年二月二十五日調查筆錄第四頁），後經本院提示
      被告稱告訴人丁○○所持鐵架之照片，詢問被告傷勢是否為此種鐵架所傷，證
      人答稱：有些傷口可能由比鐵架還鋒利的利器造成等語（參見本院刑事卷宗九
      十一年二月二十五日調查筆錄第四頁），足見被告所受傷勢應為鋒利之利器所
      為，告訴人林正勳雖辯稱：可能是被告劃到自己云云，然若是被告自己誤傷，
      怎有可能誤傷如此多處，且誤傷也不會造成上述肌腱斷裂、骨折等嚴重傷勢，
      故從被告傷勢及證人己○○○○證詞觀之，告訴人二人確有拿類似西瓜刀之利
      器前往被告住處尋釁。
    (五)然按正當防衛必須對於現在不法之侵害始得為之，侵害業已過去，即無正當防
      衛可言。至彼此互毆，又必以一方初無傷人之行為，因排除對方不法之侵害而
      加以還擊，始得以正當防衛論。故侵害已過去後之報復行為，與無從分別何方
      為不法侵害之互毆行為，均不得主張防衛權，最高法院三十年上字一○四○號
      著有判例可資參照。告訴人二人於警詢、偵查中及本院審理時均指述：雙方一
      見面，被告即持二把西瓜刀朝告訴人林正勳砍來等語，核與證人丙○○於偵查
      中及本院審理時之證述相符，雖告訴人二人有拿類似西瓜刀之利器前往被告住
      處尋釁，已如前述，惟被告並非初無傷人行為，應認係互毆，揆諸上開判例意
      旨，自不得主張正當防衛；且觀之告訴人丁○○後頸部受有刀傷一處，有照片
      一幀在卷可查（參見臺灣臺中地法院檢察署九十年度偵字第一五七七○號偵查
      卷宗第四十一頁），被告應係自告訴人丁○○背後朝其頸部砍去，方能在告訴
      人丁○○後頸部造成刀傷，則自他人背後砍殺，顯然是侵害已過去後之報復行
      為，亦不得主張正當防衛。
    (六)綜上所述，被告否認犯罪，所辯無殺人犯意，係正當防衛云云，均不足採信，
      其本案事證明確，其犯行洵堪認定，應依法論科。
  二、核被告甲○○所為，係犯刑法第二百七十一條第二項、第一項之殺人未遂罪。
      又被告等已著手於殺人行為之實施，惟因告訴人等被送醫急救而未生死亡之結
      果，其犯罪尚屬未遂，依刑法第二十六條前段之規定，按既遂犯之刑度減輕其
      刑。其以一行為致告訴人二人受有前揭刀傷，係以一行為而觸犯二個殺人未遂
      罪名，為想像競合犯，應依法從一重論處殺人未遂罪。爰審酌被告因停車細故
      與告訴人丁○○發生口角，又因告訴人二人持械前往被告家中理論，即持足以
      致命之西瓜刀砍殺告訴人二人，手段凶殘，告訴人二人受害嚴重，惟被告事後
      已與告訴人達成民事和解，賠償告訴人二人十四萬元，有和解書一份在卷足憑
      ，及其犯後態度等一切情狀，量處如主文所示之刑。扣案之西瓜刀二把，為被
      告所有供犯罪所用之物，業據被告供承在卷，爰依刑法第三十八條第一項第二
      款宣告沒收。
乙、不受理部分：
  一、公訴意旨略以：被告丁○○於民國九十年六月三日凌晨零時五十分許，在臺中
      市○○區○段二八二巷八十八號東側，因停車細故與告訴人甲○○發生口角，
      二人並進而徒手互毆後，不歡而散。適因被告丁○○在該巷內遇其子即被告乙○○、其女丙○○，而告知被告乙○○及其女丙○○與甲○○互毆之事，遂與
      被告乙○○及其女丙○○至宋錦迪住處理論，雙方在臺中市○○路○段二八二
      巷八八號甲○○住處門口相遇，被告丁○○、乙○○基於犯意聯絡，分別以木
      棒等攻擊告訴人甲○○，致告訴人甲○○受有頭皮外傷（長三公分）、右臉頰
      外傷（長三公分）、左手掌外傷（長三公分）、右手背外傷二處（長三公分、
      二公分）、二側下肢外傷之傷害，因認被告丁○○、乙○○涉有刑法第二百七
      十七條第一項傷害罪嫌等語。
  二、按告訴乃論之罪，其告訴經撤回者，應諭知不受理之判決，並得不經言詞辯論
      為之，刑事訴訟法第三百零三條第三款、第三百零七條定有明文。本件被告丁○○、乙○○經檢察官以犯有刑法第二百七十七條第一項之傷害罪嫌提起公訴
      ，按諸同法第二百八十七條前段之規定係屬告訴乃論之罪，茲因告訴人甲○○
      於本院審理時當庭撤回告訴，有本院刑事卷宗九十一年一月十四日調卷筆錄在
      卷可查，並有和解書各一紙在卷足憑，爰依前揭刑事訴訟法之規定，不經言詞
      辯論，諭知不受理之判決。
據上論斷，應依刑事訴訟法第二百九十九條第一項前段、第三百零三條第三款、第三
百零七條，刑法第二百七十一條第二項、第一項、第五十五條、第二十六條前段，判
決如主文。
本案經檢察官陳松吉到庭執行職務。
中      華      民      國      九十一    年      三    月    二十九    日
                                臺灣臺中地方法院刑事第一庭
                                    審判長法  官  林  清  鈞
                                          法  官  鄭  文  祺
                                          法  官  黃  裕  仁
右正本證明與原本無異。
如不服本判決，應於送達後十日內向本院提出上訴狀（須附繕本），上訴於臺灣高等
法院臺中分院。
                                          書記官
中      華      民      國      九十一    年      三    月    二十九    日
附錄本案論罪科刑法條
刑法第二百七十一條第一項、第二項：
殺人者，處死刑、無期徒刑或十年以上有期徒刑。
前項之未遂犯罰之。
